臺灣臺南地方法院刑事判決　　　　　　　　　　　　　九十三年度簡上字第八七號
　　上　訴　人
　　即　公訴人　臺灣臺南地方法院檢察署檢察官
　　被　　　告　丙○○
　　選任辯護人　楊昌禧
　　　　　　　　唐小菁
右列上訴人因侵占案件，不服本院九十三年度簡字第六八號中華民國九十三年二月十
二日第一審判決（聲請案號：九十二年度偵字第八六三三號），提起上訴，本院管轄
之第二審合議庭判決如左：
    主  文
原判決撤銷。
丙○○意圖為自己不法之所有，以詐術使人將第三人之物交付，處有期徒刑伍月，如
易科罰金，以佰元折算壹日。
    事  實
一、丙○○於民國七十八年間，與乙○○各代表其他投資人分別出資二分之一，共同
    購買坐落臺南縣永康市○○段八七之七地號等十二筆土地，成立歐帝建設開發股
    份有限公司（以下簡稱歐帝公司），並以乙○○為歐帝公司之負責人，負責「歐
    洲世界」社區工程興建及出售。八十四年二月間，歐帝公司經全體出資人協議申
    請解散，同年八月間協議結案退資，嗣經全體合夥人委託日晟聯合會計師事務所
    林志聰會計師於解散前向稅捐處查詢預繳公司各項稅費共新臺幣（下同）一千五
    百二十萬元，惟因歐帝公司即將因解散而喪失法人人格，該筆繳稅專款日後已無
    從以公司名義保留，遂經由全體股東協商取得共識後，共同簽署「應納稅款保留
    切結書」，由公司預先保留日後繳交稅款之數額後，將分配盈餘予各股東，而預
    先保留之稅款則由歐帝公司依一定比例，分別以股東個人名義存入二年期定期存
    單（其中以丙○○名義存入定期存款部分，共計六張定期存單，金額六百八十四
    萬元），並將上開定期存單統一交由林志聰會計師保管，以作為日後繳交公司先
    前所欠稅款之用，並解決不能以公司名義保留該筆專款之困難。詎丙○○竟意圖
    為自己不法之所有，於八十五年十一月間，利用其名下之定期存單（即存單號碼
    為ISD806877、ISD806878、ISD806879號之定期存單，面額合計為三百八十五萬
    二千八百六十五元，因陸續繳納稅款後，僅餘前揭三張定期存單，下稱系爭定存
    單）將到期之際，向林志聰會計師佯稱：定期存單到期需要換單，待辦理換單後
    即將定期存單交回等語，致林志聰會計師陷於錯誤，而於八十五年十一月二十五
    日丙○○派遣其不知情之職員張淑美至日晟聯合會計師事務所取回系爭定存單時
    ，指示助理張亦良將系爭定存單交付予張淑美轉交丙○○。丙○○於取得系爭定
    存單後，即將定存單之款項用以清償其個人之債務。
二、案經乙○○訴請臺灣臺南地方法院檢察署檢察官偵查起訴。
    理  由
一、右揭事實，業據被告丙○○於本院及原審審理時坦承不諱，核與告訴人乙○○於
    偵查中指訴之情節相符，復經證人即會計師林志聰、日晟聯合會計師事務所職員
    張亦良、及被告丙○○之雇員張淑美於偵查中證述明確，並有合夥購買土地及興
    建房屋契約書一份、歐洲世界全區結案退資表及八十四年八月四日、八十四年十
    一月七日、八十四年十一月九日之切結書影本各一紙、張淑美所簽收上有三紙台
    南市第十信用合作社存本取息儲蓄存款存單影本之簽收單據一份（皆為影本）可
    資佐證。
二、按刑法上之詐欺罪與侵占罪，同屬侵害財產法益之犯罪，然侵占罪係以行為人先
    持有他人之物，嗣變易其原來之持有意思而為不法所有之意思，予以侵占為構成
    要件；而詐欺罪則係以行為人原未持有他人之物，因意圖不法所有，施用詐術手
    段使人陷於錯誤而交付財物為構成要件。次按公司法人經全體股東為解散之決議
    後，尚須進行清算程序以了結現務，收取債權，清償債務，分配盈餘或債務，而
    公司法人在清算範圍內，視為尚未解散，民法第四十條第二項及公司法第二十五
    條分別定有明文。查本件歐帝公司於八十四年二月間，經全體出資股東決議申請
    解散，並委託日晟聯合會計師事務所林志聰會計師預先向稅捐稽徵處查詢歐帝公
    司應繳納稅款之數額（約一千五百二十萬元）後，全體股東協商取得共識，由公
    司先行保留該筆應繳稅款之款項，且經全體股東共同簽署「應納稅款保留切結書
    」後，再將公司之剩餘財產依各股東之出資比例分配盈餘，是該筆預先保留之應
    納稅款未曾交付予各該股東，且公司在解散後，清算程序之必要範圍內，仍具有
    法人格，而繳納稅款（即清償債務）又係公司清算之重要內容，故該筆保留之應
    納稅款仍屬歐帝公司所有至明。次查，歐帝公司為避免即將因解散而喪失法人格
    ，無從以歐帝公司名義保留該筆公司應繳納之各項未到期稅費，遂經全體股東約
    定，由歐帝公司將該筆保留款依投資比例，以股東個人名義存入二年期定期存單
    ，且將前述二年期定期存單交由日晟聯合會計師事務所林志聰會計師保管，便於
    日後由林志聰會計師為歐帝公司處理繳納稅款之事，足見該筆預先保留之稅款以
    股東個人名義存入二年期定期存單，乃因歐帝公司為解決因解散登記後無法以公
    司名義保留該筆應納稅款之困難，而與公司各股東間，以成立無名之借名契約方
    式，將預先保留之稅款，以股東名義存入金融機構內，故歐帝公司並無將該筆預
    計應繳納之稅款移轉予各股東之意思，該筆款項仍屬歐帝公司所有，而該筆款項
    以股東個人名義存入二年期定期存款後，銀行所交付用以證明定期存款事實之定
    存單均統一由林志聰會計師保管，益徵各股東對該筆定存款項未曾有事實上之管
    領力，被告並未持有前開以其名義存入之款項。再查，被告雖以定期存單到期須
    換單為由，向林志聰會計師取得系爭定存單，然觀之被告取得系爭定存單後即將
    款項悉數領出，以清償個人債務，並未持以換單等情，堪認其係利用系爭定存單
    約滿屆期之際，以「定存單到期須換單」為藉口，使林志聰會計師誤以為被告確
    實欲持系爭定存單換單而將之交付予被告，其自始即有不法所有之意圖甚明。從
    而，被告意圖為自己不法之所有，佯稱系爭定存單到期欲辦理換單，使保管系爭
    定存單之林志聰會計師陷於錯誤，而將表彰前揭歐帝公司保留之稅款款項之憑據
    交予被告，被告並於取得系爭定存單後提領歐帝公司所有之保留稅款，將之清償
    其個人之債務，揆諸首揭說明，其所為核與詐欺取財罪之構成要件相當。
三、核被告丙○○所為，係犯刑法第三百三十九條第一項之詐欺罪。公訴意旨雖認被
    告前揭所為，係構成刑法第三百三十五條第一項之侵占罪嫌，然公訴意旨漏未斟
    酌系爭存單係在林志聰會計師持有中，因被告意圖為自己不法之所有，佯稱定存
    單期滿欲辦理換單，而使林志聰會計師誤信為真而交付系爭存單，並非其於持有
    系爭定存單後，始變易其原來之持有意思為不法所有之意思（理由已如前述），
    尚未有洽，惟其起訴之基本事實同一，本院自應予以審理，並變更法條。又被告
    利用不知情之張淑美取得系爭定存單，為間接正犯。
四、原審對於被告予以論罪科刑，固非無見，惟(一)被告意圖為自己不法之所有，佯稱
    系爭定存單到期欲辦理換單，使保管系爭定存單之林志聰會計師陷於錯誤，而將
    系爭定存單交付被告，被告於取得系爭定存單後即將歐帝公司所有款項悉數領出
    以清償其個人債務之所為，應係構成刑法第三百三十九條第一項之詐欺取財罪，
    已如前述，原審未詳予斟酌，即認被告所為係觸犯刑法第三百三十五條第一項之
    侵占罪，顯有未當；(二)原審以被告曾於八十六年間因犯竊佔罪，經判處有期徒刑
    十月，嗣經減刑為有期徒刑五月；復於八十七年間因犯詐欺罪，經臺灣高等法院
    臺南分院以八十七年度上易字第一八三○號判處有期徒刑三年，嗣檢察官聲請定
    其應執行刑，經臺灣高等法院臺南分院以八十八年聲字第七四號裁定應執行有期
    徒刑三年二月，甫於九十一年一月二十六日縮刑期滿執行完畢，而認被告於前揭
    有期徒刑執行完畢後，五年內再犯有期徒刑以上之罪，而為累犯，並依法加重其
    刑。惟按刑法第四十七條所謂累犯，係以受有期徒刑之執行完畢，或受無期徒刑
    或有期徒刑一部之執行而赦免後，五年內再犯有期徒刑以上之罪，為其成立要件
    ，而本件被告之犯罪時間係在八十五年十一月間，非屬被告在前揭有期徒刑執行
    完畢後再犯之罪，尚與累犯之成立要件未合，原審未予詳查即論以被告累犯，亦
    有未合；(三)被告行為後，刑法第四十一條原規定所犯最重本刑為三年以下有期徒
    刑之罪，而受六個月以下有期徒刑或拘役之宣告，因身體、教育、職業或家庭之
    關係，執行顯有困難者得為易科罰金，已修正為同條第一項前段為所犯最重本刑
    為五年以下有期徒刑之刑之罪，而受六個月以下有期徒刑或拘役之宣告，因身體
    、教育、職業、家庭之關係或其他正當事由，執行顯有困難者，得為易科罰金，
    並於九十年一月十日修正公佈，同年一月十二日生效，比較新舊法以新法較有利
    於行為人，原審未予比較適用，尚有未洽，公訴人依告訴人乙○○之請求上訴指
    摘被告侵占之款項高達三百八十五萬餘元，告訴人並曾因此而遭限制出境，且被
    告迄今仍無意償還侵占款項，原審僅判處有期徒刑五月，實屬過輕云云，固非有
    理由，惟原判決既有上開可議之處即屬無可維持，應由本院將原判決撤銷改判。
    爰審酌被告為圖私利，以詐術取得公司款項，用以清償其債務，致歐帝公司未能
    完納稅捐，因而造成告訴人之損害，犯罪所得金額非微，惟念其年事已高，且罹
    患鼻咽癌之重症，犯罪後已坦承犯行，態度良好，及尚未與被害人達成和解乃因
    被害人尚積欠被告高額債務（此有卷附本院九十一年度易字第四二號及臺灣臺南
    高等法院九十一年度上易字第七六０號判決書可參），雙方未能達成協議所致，
    非全然可責於被告等一切情狀，量處如主文第二項所示之刑，並諭知易科罰金折
    算之標準。
據上論斷，應依刑事訴訟法四百五十五條之一第一項、第三項、第三百六十九條第一
項前段、第三百六十四條、第二百七十三條之一第一項、第二百九十九條第一項前段
、第三百條，刑法第二條第一項、第三百三十九條第一項、第四十一條第一項前段，
罰金罰鍰提高標準條例第一條前段、第二條，判決如主文。
本案經檢察官甲○○到庭執行職務。
中      華      民      國    九十三    年      八      月      十      日
                                  臺灣臺南地方法院刑事第五庭
                                      審判長法  官  陳欽賢
                                            法  官  林欣玲
                                            法  官  林佩儒
右正本證明與原本無異
本件不得上訴
                                            書記官  廖文靜
中      華      民      國    九十三    年      八      月     十一     日
附錄本案論罪科刑法條全文：
刑法第三百三十九條
  意圖為自己或第三人不法之所有，以詐術使人將本人或第三人之物交付者，處五年
  以下有期徒刑、拘役或科或併科一千元以下罰金。
  以前項方法得財產上不法之利益或使第三人得之者，亦同。
  前二項之未遂犯罰之。
